ACORDAO-COMPLETO-2427881

ACÓRDÃO 9706/2020 ATA 32/2020 - SEGUNDA CÂMARA

VISTOS, relatados e discutidos estes autos em que se analisa ato de concessão de aposentadoria de Edvaldo Pereira de Brito, ex-servidor da Universidade Federal da Bahia,
ACORDAM os Ministros do Tribunal de Contas da União, reunidos em Sessão da 2ª Câmara, ante as razões expostas pelo Relator, em:
9.1. sobrestar o presente processo até o trânsito em julgado do RE 636.553, no âmbito do Supremo Tribunal Federal (STF) ;
9.2. enviar cópia do presente Acórdão à Universidade Federal da Bahia, informando que a presente deliberação, acompanhada do Relatório e do Voto que a fundamenta, está disponível para a consulta no endereço www.tcu.gov.br/acordaos, além de esclarecer que, caso requerido, o TCU poderá fornecer sem custos as correspondentes cópias, de forma impressa.

Atos de aposentadoria.

Segunda Câmara

Universidade Federal da Bahia.

3. Interessado: Edvaldo Pereira de Brito (XXX.299.465-XX).

13.1. Ministros presentes: Ana Arraes (Presidente), Augusto Nardes, Aroldo Cedraz e Raimundo Carreiro (Relator).
13.2. Ministros-Substitutos presentes: Marcos Bemquerer Costa e André Luís de Carvalho.

RAIMUNDO CARREIRO

Adoto como Relatório a instrução lançada no âmbito da Secretaria de Fiscalização de Pessoal - Sefip (peça 29) , a qual obteve a concordância do Diretor da unidade (peça 30) e do Ministério Público junto ao TCU (peça 31) , verbis:
INTRODUÇÃO
1.	Trata-se do exame do ato inicial de concessão da aposentadoria de Edvaldo Pereira de Brito (CPF: XXX.299.465-XX) , ex-servidor da Universidade Federal da Bahia. Os demais atos incluídos neste feito já foram apreciados mediante a prolação do Acórdão 2582/2020-TCU-Segunda Câmara, de relatoria do Ministro Raimundo Carreiro, com julgamento pela legalidade (peça 17) .
2.	O ato em exame foi submetido, para fim de registro, à apreciação do Tribunal de Contas da União (TCU) , de acordo com o art. 71, inciso III, da Constituição Federal. O cadastramento e a disponibilização ao TCU ocorreram por intermédio do Sistema de Apreciação e Registro de Atos de Admissão e Concessões, na forma dos arts. 2º, caput e incisos I a VI, e 4º, caput, da Instrução Normativa - TCU 78/2018.
HISTÓRICO
3.	O ato de concessão de aposentadoria ora examinado, cuja data de vigência é 23/10/2007, foi disponibilizado ao TCU em 5/11/2013 (peça 9) .
4.	Considerando a necessidade de adoção de medida preliminar ao exame do mérito do ato de concessão em comento, o Acórdão 2582/2020-TCU-Segunda Câmara deixou assentada determinação nos seguintes termos:
9.2. restituir o processo à Secretaria de Fiscalização de Pessoal, para que, relativamente ao ato de Edvaldo Pereira de Brito (CPF XXX.299.465-XX - ato de peça 9) , realize a oitiva prévia e analise os aspectos a seguir relacionados, submetendo nova proposta de encaminhamento ao Relator deste processo, via Ministério Público junto ao TCU, no prazo de 60 dias:
9.2.1. a natureza e a legalidade da parcela judicial percebida pelo ex-servidor Edvaldo Pereira de Brito, constante do contracheque de peça n.º 15;
9.2.2. qual a outra aposentadoria que o interessado acumula com os proventos pagos pela UFBA, de acordo com a informação preenchida à fl. 1 da peça n.º 9. 
5.	Em cumprimento à sobredita determinação, esta Unidade Técnica oportunizou a oitiva do interessado (peça 22) . A resposta do servidor à oitiva consta da peça 24.
EXAME TÉCNICO
Aposentadoria do servidor Edvaldo Pereira de Brito (CPF: XXX.299.465-XX) 
6.	O servidor Edvaldo Pereira de Brito (CPF: XXX.299.465-XX) se aposentou voluntariamente, com proventos integrais, em 23/10/2007.
7.	Conforme se verifica nos dados extraídos do Siape (peça 25, p. 4; e peça 26) , o servidor percebe rubrica decorrente de provimento judicial (Rubrica 1038 DECISAO JUDICIAL N TRAN JUG AP, no valor de R$ 1.203,50) , alusiva a parcela salarial oriunda de plano econômico.
8.	Acerca desse tema, cumpre reportar, a teor do que restou assentado no Acórdão 2161/2005-TCU-Plenário, de relatoria do Ministro Walton Alencar Rodrigues, que o valor nominal deferido por sentença judicial relativa a planos econômicos deve ser recalculado de tal forma que a quantia inicial seja apurada, quando possível, na data do provimento jurisdicional, limitando-se essa revisão ao prazo de 5 anos anteriores, cabendo acrescentar ao valor nominal calculado na data da sentença, apenas os reajustes gerais de salário do funcionalismo público federal ocorridos no período e subtrair as sucessivas incorporações decorrentes de novas estruturas remuneratórias criadas por lei, até a absorção integral dessa vantagem.
9.	O cotejo das fichas financeiras acostadas às peças 15 e 26, referentes, respectivamente, aos meses de agosto/2019 e maio/2020, evidencia que a parcela alusiva a plano econômico não foi absorvida, sendo, entretanto, majorada em valor bastante superior aos índices de reajuste do RGPS, o que contraria o disposto no sobredito Acórdão 2161/2005-TCU-Plenário. Desse modo, não há como prosperar a concessão em exame.
10.	Ainda com base nos dados constantes do Siape (peça 25, p. 4) , verifica-se que o servidor acumula duas aposentadorias, sendo uma decorrente do cargo de Procurador Federal (inatividade em 29/11/1991) , e outra decorrente do cargo de Professor, ora examinada (inatividade em 23/10/2007) . A esse respeito, não se vislumbra irregularidade.
RESPOSTA À OITIVA
11.	Em sua manifestação em resposta à oitiva (peça 24) , o interessado aduziu haver decaído o direito de a Administração Pública rever sua aposentadoria, citando julgados desta Corte de Contas e do Supremo Tribunal Federal nesse sentido.
12.	Não obstante as alegações apresentadas pelo servidor, em observância à determinação contida no subitem 9.2 do Acórdão 2582/2020-TCU-Segunda Câmara, propõe-se considerar ilegal, negando-lhe registro, o ato inicial de concessão de aposentadoria aqui examinado, haja vista a não absorção de parcela oriunda de plano econômico, evidenciando erro na execução do provimento judicial.
13.	Por derradeiro, registre-se que a análise do presente feito observou o regramento inscrito na Resolução TCU 315/2020.
CONCLUSÃO
14.	Em vista do acima expendido, propõe-se considerar ilegal, negando-lhe registro, o ato inicial de concessão de aposentadoria aqui examinado, haja vista a não absorção de parcela oriunda de plano econômico, evidenciando erro na execução do provimento judicial (Rubrica 1038 DECISAO JUDICIAL N TRAN JUG AP, no valor de R$ 1.203,50) .
PROPOSTA DE ENCAMINHAMENTO
15.	Ante o exposto, e de conformidade com o preceituado nos artigos 71, III, da Constituição Federal de 1988; 1º, V, e 39, II, da Lei 8.443/1992; 1º, VIII, 259, II, 260, § 1º, e 262, § 2º, do Regimento Interno/TCU, propõe-se:
15.1	considerar ilegal, negando-lhe registro, o ato inicial de concessão da aposentadoria do servidor Edvaldo Pereira de Brito (CPF: XXX.299.465-XX) , haja vista a não absorção de parcela oriunda de plano econômico, evidenciando erro na execução do provimento judicial (Rubrica 1038 DECISAO JUDICIAL N TRAN JUG AP, no valor de R$ 1.203,50) .
15.1.1	dispensar o ressarcimento das quantias indevidamente recebidas, presumida a boa-fé, consoante o disposto no Enunciado 106 da Súmula de Jurisprudência do TCU;
15.1.2	determinar à Universidade Federal da Bahia que, nos termos do art. 262, caput, do Regimento Interno do TCU, e art. 4º, inciso I, da Resolução TCU 315/2020:
a) abstenha-se de realizar pagamentos decorrentes do ato de concessão considerado ilegal, no prazo de 15 (quinze) dias, contado a partir da ciência dessa deliberação, sujeitando-se a autoridade administrativa omissa à responsabilidade solidária;
b) comunique ao interessado acerca do teor deste Acórdão, alertando-o de que o efeito suspensivo proveniente da interposição de eventuais recursos junto ao TCU não o eximirá da devolução dos valores percebidos indevidamente após sua notificação, caso os recursos não sejam providos;
c) emita e disponibilize no sistema e-Pessoal, no prazo de 30 (trinta) dias, novo ato de concessão, escoimado da irregularidade apontada, nos termos do art. 262, § 2º, do Regimento Interno do TCU; e
d) encaminhe ao Tribunal o comprovante de que o interessado tomou ciência do inteiro teor desta deliberação.
	É o Relatório.

não há

Procuradora-Geral Cristina Machado da Costa e Silva.

ATO DE CONCESSÃO DE APOSENTADORIA. UFBA. PERCEPÇÃO DE PARCELA JUDICIAL. ACUMULAÇÃO DE OUTRA APOSENTADORIA COM OS PROVENTOS PAGOS PELA UFBA. OITIVA PRÉVIA. NÃO ABSORÇÃO DE PARCELA JUDICIAL ALUSIVA A PLANO ECONÔMICO, EM DESACORDO COM O DISPOSTO NO ACÓRDÃO 2161/2005-PLENÁRIO. RECURSO EXTRAORDINÁRIO 636.553 DO SUPREMO TRIBUNAL FEDERAL. ATO ENVIADO AO TCU HÁ MAIS DE CINCO ANOS. SOBRESTAMENTO. CIÊNCIA AOS INTERESSADOS.

APOSENTADORIA (APOS)

Secretaria de Fiscalização de Pessoal (SEFIP).

Inicialmente, registro que atuo nos presentes autos por força de sorteio, conforme termo juntado à peça 1.
2.	O presente processo tratou originalmente do exame de atos de concessão de aposentadoria de diversos ex-servidores da Universidade Federal da Bahia (UFBA) , submetidos à apreciação do Tribunal de Contas da União, para fins de registro, nos termos do art. 71, inciso III, da CF/88.
3.	Em primeira apreciação do processo, acompanhando a manifestação do Ministério Público junto ao TCU (peça 16) , me posicionei por considerar legais e determinar o registro dos atos dos ex-servidores, à exceção do ato de Edvaldo Pereira Brito, o qual demandava saneamento (Voto à peça 18) . Nesse sentido foi proferido o Acórdão 2582/2020-TCU-Segunda Câmara (peça 17) , por meio do qual o TCU decidiu, no essencial:
9.2. restituir o processo à Secretaria de Fiscalização de Pessoal, para que, relativamente ao ato de Edvaldo Pereira de Brito (CPF 002.299.465-34 - ato de peça 9) , realize a oitiva prévia e analise os aspectos a seguir relacionados, submetendo nova proposta de encaminhamento ao Relator deste processo, via Ministério Público junto ao TCU, no prazo de 60 dias:
9.2.1. a natureza e a legalidade da parcela judicial percebida pelo ex-servidor Edvaldo Pereira de Brito, constante do contracheque de peça n.º 15; 
9.2.2. qual a outra aposentadoria que o interessado acumula com os proventos pagos pela UFBA, de acordo com a informação preenchida à fl. 1 da peça n.º 9;
4.	Em atendimento ao comando acima referido, a Sefip procedeu à oitiva determinada (peça 22) , tendo o interessado apresentado a manifestação à peça 24.
5.	Em novo exame nos autos (peças 29 e 30) , a Sefip concluiu pela ilegalidade do ato, ante a constatação de não absorção de parcela oriunda de plano econômico, em desacordo com o entendimento delineado no Acórdão 2161/2005-TCU-Plenário (Relator Ministro Walton Alencar Rodrigues) , evidenciando erro na execução do provimento judicial. Dessa forma, a unidade técnica (peças 29 e 30) , afastando os argumentos apresentados pelo interessado, propôs, com a concordância do MPTCU (peça 31) , considerar ilegal, com negativa de registro, o ato inicial de concessão de aposentadoria de Edvaldo Pereira Brito.
6.	Inobstante a falha observada, e com as devidas vênias à Sefip e ao MPTCU, verifico que o ato de aposentadoria de Edvaldo Pereira Brito, com vigência a partir de 23/10/2007, foi disponibilizado ao TCU em 5/11/2013 (peça 9) , tendo já transcorrido prazo superior ao limite de 5 anos fixado pelo Supremo Tribunal Federal, no âmbito do RE 636.553, para apreciação de concessões da espécie, por parte do TCU: 
Recurso extraordinário. Repercussão geral. 2. Aposentadoria. Ato complexo. Necessária a conjugação das vontades do órgão de origem e do Tribunal de Contas. Inaplicabilidade do art. 54 da Lei 9.784/1999 antes da perfectibilização do ato de aposentadoria, reforma ou pensão. Manutenção da jurisprudência quanto a este ponto. 3. Princípios da segurança jurídica e da confiança legítima. Necessidade da estabilização das relações jurídicas. Fixação do prazo de 5 anos para que o TCU proceda ao registro dos atos de concessão inicial de aposentadoria, reforma ou pensão, após o qual se considerarão definitivamente registrados. 4. Termo inicial do prazo. Chegada do processo ao Tribunal de Contas. 5. Discussão acerca do contraditório e da ampla defesa prejudicada. 6. TESE: "Em atenção aos princípios da segurança jurídica e da confiança legítima, os Tribunais de Contas estão sujeitos ao prazo de 5 anos para o julgamento da legalidade do ato de concessão inicial de aposentadoria, reforma ou pensão, a contar da chegada do processo à respectiva Corte de Contas". 7. Caso concreto. Ato inicial da concessão de aposentadoria ocorrido em 1995. Chegada do processo ao TCU em 1996. Negativa do registro pela Corte de Contas em 2003. Transcurso de mais de 5 anos. 8. Negado provimento ao recurso.
 (RECURSO EXTRAORDINÁRIO 636.553 RIO GRANDE DO SUL - DJE 26/5/2020) 
7.	Dessa forma, em consonância com o encaminhamento adotado pelo TCU ao apreciar situações semelhantes (Acórdão 8.012/2020-1C, Relator Ministro Weder de Oliveira; Acórdãos  5.836/2020 e 7.313/2020-1C, Relator Ministro Walton Alencar Rodrigues; Acórdão 7.120/2020-2C, Relator Ministro Augusto Nardes; Acórdão 8.672/2020-2C, de minha relatoria) , o presente processo deve ser sobrestado até o trânsito em julgado do RE 636.553, atualmente em fase de análise dos embargos de declaração opostos pela Advocacia-Geral da União.
8.	Ante o exposto, Voto por que o Tribunal adote a minuta de acórdão que ora submeto à apreciação deste Colegiado.
TCU, Sala das Sessões Ministro Luciano Brandão Alves de Souza, em 15 de setembro de 2020.
RAIMUNDO CARREIRO 
Relator